【裁判字號】    96,簡上,490
【裁判日期】    970402
【裁判案由】    竊佔
【裁判全文】
臺灣桃園地方法院刑事判決             96年度簡上字第490號
上訴人即被告  乙○○
選任辯護人    石麗卿律師
              王治魯律師
上列上訴人因竊佔案件，不服本院刑事庭中華民國96年8 月9 日
95年度桃簡字第1809號第一審刑事簡易判決（聲請簡易判決處刑
案號：95年度偵字第11262 號），提起上訴，本院管轄之第二審
合議庭判決如下：
    主  文
原判決撤銷。
乙○○無罪。
    理  由
一、檢察官聲請簡易判決處刑意旨略以：被告乙○○於民國85年
    間起，得榮民甘建中之同意，在甘建中位於桃園縣大溪鎮南
    興里22鄰西尾84號之住處（下稱：系爭房屋）居住，後於91
    年1 月13日甘建中死亡後，乙○○明知系爭房屋及坐落之基
    地，已由行政院國軍退除役官兵輔導委員會桃園縣榮民服務
    處（下稱：桃園榮民服務處）依法代為管理，竟仍意圖為自
    己不法之所有，竊佔上開不動產。
二、按犯罪事實應依證據認定之，無證據不得認定犯罪事實；又
    不能證明被告犯罪者，應諭知無罪之判決，刑事訴訟法第15
    4 條第2 項、第301 條第1 項分別定有明文。又事實之認定
    ，應憑證據，如未能發現相當證據，或證據不足以證明，自
    不能以推測或擬制之方法，以為裁判基礎；認定不利於被告
    之事實，須依積極證據，苟積極證據不足為不利於被告事實
    認定時，即應為有利於被告之認定，更不必有何有利之證據
    ；認定犯罪事實，所憑之證據，無論直接或間接證據，其為
    訴訟上之證明，須於通常一般之人均不致於有所懷疑，而得
    確信其為真實之程度者，始得據之為有罪之認定，倘其證明
    尚未達到此一程度，而有合理性懷疑之存在時，即無從為有
    罪之認定（最高法院40年臺上字第86號、30年上字第816 號
    、76年台上字第4986號判例要旨參照）。
三、本件檢察官認被告乙○○涉有刑法第320 條第2 項之竊佔罪
    嫌，無非係以桃園榮民服務處寄發之存證信函及本院94年度
    家聲字第231 號裁定各1 份為其主要論據。惟訊據被告堅決
    否認有竊佔之犯行，辯稱：其係得甘建中之同意始住在系爭
    房屋，甘建中並曾將付系爭房屋之鑰匙交給其使用，且其亦
    已與甘建中談妥系爭房屋之買賣事宜，並已支付部分價金，
    其並非竊佔等語。
四、按刑法第320 條第2 項竊佔罪，以意圖為自己或第三人不法
    之利益，而竊佔他人之不動產為構成要件，所謂竊佔他人之
    不動產，係指在他人不知情之間占有他人之不動產而言（48
    最高法院82年度台非字第38號判決要旨參照）。經查：
  (一)參酌證人龔平於原審訊問時具結證稱：被告在85年時有時住
    在甘建中家裡，他與甘建中很好，85年8 月9 日甘建中生日
    ，鄰居大家一起慶祝，我才在這個場合認識被告，被告與甘
    建中是朋友、很好，甘建中走了以後就把房子交給被告處理
    ，意思就是賣給被告，這是甘建中在生日時說的，我有聽到
    ，甘建中並提到房子賣一百多萬元，因為甘建中大陸還有兒
    女，甘建中的意思是要被告把錢寄到大陸給他的兒女，被告
    與甘建中同住主要是要照顧甘建中，被告經常到甘建中家中
    住，我曾經在甘建中家裡看到被告把二包錢交給甘建中，甘
    建中說一包十萬元，沒有說用途等語（見原審卷第122 至12
    6 頁），及證人丙○○於本院審理時具結證稱：因為我老公
    李錦文跟甘建中都是憲兵，他們比較會聊天，我老公帶著我
    去甘建中家裡玩的時候，我有看過被告在家，那是在星期天
    ，有一次我老公去甘建中家打麻將，被告在，然後另一次去
    的時候，被告也在，我問我老公那個人為什麼一直在甘建中
    家裡，我老公說甘建中要把房子賣給被告，被告不住在那裡
    ，要住在哪裡，有關甘建中賣房子的事，我有聽甘建中說過
    ，是甘建中到我家來商量他七十大壽的問題，後來提到房子
    的事情，他說他是光棍一個人，自己將來要是怎樣的話，這
    個房子不知道如何處理，然後他就說想把房子賣給某某人，
    他說的某某人就是被告，我聽到甘建中說要把房子賣給趙先
    生（指被告），然後什麼時候要簽字，我剛來臺灣時，就在
    長庚醫院做清潔工，那個時候只有星期天休息，所以我星期
    天回來的時候，我老公就會說帶我去甘建中家裡玩，然後常
    常有去的時候，被告都有在甘建中家，甘建中做七十大壽當
    天，有我、我先生、龔平、王漢平、被告及另外兩個甘建中
    在台北的朋友到甘建中家，吃飯的時候，甘建中就跟我們說
    如果他走的話，他也沒有什麼遺憾，因為房子也已經處理好
    了，已經賣給趙先生了，當著我們的面，他也說趙先生要把
    錢交給他的兒子，本來甘建中是想要回到大陸定居，但是因
    為他沒有回去過大陸，我老公有回去過，我老公跟他說大陸
    是黑暗的地區，沒有錢活不下去，勸他不要回去，所以他才
    會跟趙先生說錢一定要交給他的兒子，甘建中說賣給被告一
    百多萬，不過詳細數字我們也沒有問，因為甘建中之前就有
    跟我先生談論到要回大陸定居的事，我先生才建議甘建中說
    可以先把房子賣掉，如果房子賣給這個買的人，要先約定好
    甘建中要住到死為止，如果要趕他走的話，就不賣了，經過
    我先生建議之後，我第一次聽到甘建中依照我先生建議把房
    子賣掉，是一個星期天去甘建中家裡打麻將，然後等甘建中
    的一個朋友來的時候，甘建中跟我老公說「老李，我已經聽
    你的話，把房子賣給他了」，那個「他」是指趙先生，被告
    買房子的錢有付，因為甘建中是說還剩下的多少，被告就一
    定要交給甘建中的兒子，但是沒有說剩下多少，有一次被告
    拿了一個紙袋到甘建中家，就是到銀行領錢的時候，銀行包
    錢的那個袋子，然後我老公就趕我回去，我老公說要跟甘建
    中借錢，因為想要回大陸，錢是被告送到甘建中家裡等語（
    見本院二審卷第68至79頁），足見證人龔平與丙○○二人就
    ：(1)甘建中曾於生日聚餐時表示已將系爭房屋出售予被告，
    價金為一百餘萬元；(2)甘建中曾於生日聚會時要求被告應將
    剩餘之價金交付予甘建中在大陸之兒女；(3)被告於甘建中過
    世前確曾住在系爭房屋等重要事項，均為相同之陳述，且與
    被告供述之內容一致，是其二人證述之情節顯非憑空杜撰。
    況由證人丙○○於本院審理時證稱：那個村子裡面只有龔平
    、甘建中跟我先生是憲兵退伍的，所以他們三個人比較常在
    一起，喜歡在一起喝酒，跟其他人的交情就沒有那麼好了，
    就是碰到點頭而已等語觀之（見本院二審卷第80頁），堪認
    在甘建中居住之眷村裡，龔平與李錦文係甘建中交情最好之
    朋友，是龔平對知交好友甘建中處理系爭房屋之內容存有清
    楚之記憶，並無違背常情事理之處。再者，龔平及丙○○均
    係透過甘建中始認識被告，是其等與被告並非故親至交，衡
    情亦無甘冒偽證罪之處罰而為偏袒被告之虛偽證言。稽上各
    端，龔平、丙○○二人證述之情節堪信屬實，是被告與甘建
    中間確有買賣系爭房屋之合意，而甘建中在被告給付部分價
    金後，並已將系爭房屋交付予被告使用，但約定被告須同意
    讓甘建中在過世前繼續居住系爭房屋等事實，堪予認定。
  (二)證人即桃園榮民服務處輔導員甲○○於本院審理時雖具結證
    稱：在我們清點甘建中遺物時，在他的住處沒有發現有其他
    人跟他一起共同居住，在他屋內也沒有發現不屬於甘建中的
    存摺、印章、證件等物品等語（見本院二審卷第60頁），但
    查，由被告於本院審理時供稱：91年的時候，我在大園的工
    作沒有做了，就開始打工，雖然有比較常到系爭房屋，但沒
    有每天住，是到94年間開始開計程車後，才完全搬到系爭房
    屋住，我在系爭房屋只有放一些內衣褲、牙刷及比較不好的
    衣服等語（見本院二審卷第149 、153 、154 頁）觀之，甲
    ○○既僅進入系爭房屋一次，且係在非假日之時間至系爭房
    屋清點甘建中之遺產，則甲○○於該次進入系爭房屋時縱未
    見有人居住該處之情形，亦無法憑此即認定被告於甘建中過
    世後並未居住在系爭房屋，另依卷附桃園縣榮民服務處單身
    亡故榮民遺物清點清冊記載之內容所示，該清冊內並未記載
    任何甘建中之衣物、日常用品等物品，足認該清冊就日常用
    品部分並未列入紀錄，且被告既供稱其僅在系爭房屋內放置
    牙刷、內衣褲及部分衣物等物品，自不得僅憑上開清冊之記
    載及甲○○證稱：屋內沒有發現不屬於甘建中之存摺、印章
    、證件等物品等證詞，即推論被告於甘建中過世後並無居住
    系爭房屋之事實。且由被告於本院審理時供稱：甘建中還沒
    有過世之前，我就已經確定要住在系爭房屋了，我在九十一
    年的時候，大園的工作就沒有做了，只有打臨時工，所以比
    較常到系爭房屋住，但是沒有每天住，有時住在大園鄉○○
    ○路朋友的房子，一直等到94年間臨時工也不做之後，改行
    開計程車，才完全搬到系爭房屋住等語觀之（見本院卷第15
    3 、154 頁），被告亦堅稱其自85年間起至甘建中過世後均
    有於系爭房屋居住之事實，是本件既無積極證據足資證明被
    告曾有拋棄占有系爭房屋之意思，依罪證有疑利歸被告之原
    則，自應認被告自85年間起至桃園榮民服務處接管系爭房屋
    後，均持續占有系爭房屋無訛。
  (三)被告係因向系爭房屋之所有權人甘建中買受系爭房屋之法律
    關係，而自85年間起使用系爭房屋，至桃園榮民服務處接管
    系爭房屋後，其占有均仍在持續之狀態乙節，既已詳如前述
    ，足徵被告係本於買賣之法律關係而有權占有系爭房屋，則
    被告顯無違背甘建中之意思，擅自占據甘建中所有之系爭房
    屋而侵害甘建中對系爭房屋所有權之客觀犯行，亦顯無意圖
    為自己不法所有之竊佔主觀犯意，是被告使用系爭房屋之行
    為，自不得以竊佔罪相繩。至甘建中過世後，系爭房屋雖由
    桃園榮民服務處負責管理，然桃園榮民服務處之地位既為遺
    產管理人，本應承受甘建中與被告間買賣系爭房屋之契約關
    係，而負有向被告收受剩餘買賣價金並移轉系爭房屋所有權
    予被告之契約責任，是系爭房屋縱轉由桃園榮民服務處管理
    ，被告仍屬有權占有系爭房屋之合法占有人，尚不得因系爭
    房屋轉由桃園榮民服務處管理，即遽認被告係無權占有系爭
    房屋，而對被告率以竊佔罪責相繩。
五、綜上論述，本件檢察官所憑事證尚無從形成被告有罪論斷之
    確信，此外，復查無其他積極事證足以證明被告確有竊佔之
    犯行，揆諸首揭法條、判例要旨及說明，自屬不能證明其犯
    罪。原審疏未審酌上情，遽為被告有罪之諭知，稍有未洽，
    被告上訴意旨指摘原審判決不當，為有理由，自應由本院將
    原審判決撤銷改判。本件檢察官原聲請以簡易判決處刑，惟
    經本院認有刑事訴訟法第451 條之1 第4 項但書第3 款之情
    形，因此改依第一審通常程序審理，並為被告無罪之諭知。
據上論斷，應依刑事訴訟法第452 條、第455 條之1 第3 項、第
369 條第1 項前段、第301 條第1 項，判決如主文。
本案經檢察官許曉微到庭執行職務。
中    華    民    國    97    年    4     月    2     日
            刑事第十一庭    審判長法  官  蔡榮澤
                                  法  官  紀凱峰
                                  法  官  魏于傑
上正本證明與原本無異。
如不服本判決，得於收受判決正本後10日內，向本院提出上訴狀
。
                                  書記官  林怡君
中    華    民    國    97    年    4     月    11    日


司法院資訊處製作；財團法人民間司法改革基金會備份。
